【裁判字號】    90,判,1271
【裁判日期】    900720
【裁判案由】    營利事業所得稅
【裁判全文】
最  高  行  政  法  院  判  決                    九十年度判字第一二七一號
    原      告  和信投資股份有限公司
    代  表  人  甲○○
    被      告  財政部台北市國稅局
    代  表  人  張盛和
右當事人間因營利事業所得稅事件，原告不服行政院中華民國八十八年十一月四日台
八八訴字第四○六四七號再訴願決定，提起行政訴訟。本院判決如左：
    主  文
原告之訴駁回。
訴訟費用由原告負擔。
    事  實
緣原告八十一年度營利事業所得稅結算申報，列報營業費用新台幣（下同）四、三九
三、○二九元、利息支出六一、五九七、一九三元，證券交易損失五一、八三二、八
五○元，全年所得額為虧損，原經被告核定有案。嗣被告以原告係以買賣有價證券為
專業之營利事業，乃依財政部八十三年二月八日台財稅第八三一五八二四七二號函釋
，將證券交易所得應分攤之營業費用六、○七四、五四三元及利息支出三四、四四○
、九九五元轉列至免稅之出售證券收入項下之相關成本，核定證券交易損失為九二、
三四八、三八八元，課稅所得額為一六、九六六、七四四元，發單補徵其八十一年度
營利事業所得稅。原告以其係專業投資公司，每年度之營業費用及利息支出，主要係
投資決策、購入交割、持有及保管、出售交割有價證券或其他不動產所產生，財政部
台財稅第八三一五八二四七二號函釋，僅考慮出售一項因素，對其向金融機構借款長
期投資股權，尚未出售部分並未考慮計算，實欠公允云云。申經復查結果，除准追認
捐贈二、○○○、○○○元，變更核定證券交易損失九三、四六六、六五三元，課稅
所得額為一六、○八五、○○九元外，其餘未准變更。原告就未准變更部分，訴經財
政部台財訴字第000000000號訴願決定將原處分撤銷，由被告另為處分。被
告重為復查決定，准予追減出售有價證應分攤之營業費用一四五、七六三元、利息支
出六九七、九五三元，變更證券交易損失為九二、六二二、九三七元，課稅所得額為
一五、二四一、二九三元。原告仍不甘服，向財政部提起訴願，經遭駁回後，訴經行
政院台八十七訴字第三五三九九號再訴願決定，將原決定及原處分均撤銷，由被告另
為適法之處分。被告重為復查決定，准予追減出售有價證應分攤之營業費用八二、八
七四元，變更證券交易損失為九二、五四○、○六三元，課稅所得額為一五、一五八
、四一九元。原告不服，提起一再訴願，遞遭決定駁回，遂提起行政訴訟。茲摘敘兩
造訴辯意旨如次：
原告起訴意旨略謂：
一、財政部八十三年二月八日台財稅八三一五八二四七二號函規定對「非以有價證券
    買賣為專業之營利事業，其買賣有價證券部份，除可直接歸屬之費用及利息，應
    自有價證券出售收入項下減除外，不必分攤一般營業發生之費用及利息」，但對
    「以有價證券買賣為專業之營利事業，其營業費用及借款利息，除可合理明確歸
    屬者，得個別歸屬認列外，應按核定有價證券出售收入、投資收益、債券利息收
    入及其他營業收入比例，計算有價證券出售部分應分攤之費用及利息，自有價證
    券出售收入項下減除。」前述關於營業費用及借款利息之分攤，係以行政命令為
    之，明顯與租稅法律主義不合。我國憲法第十九條規定：「人民有依法律納稅之
    義務」，依同法第一百七十條規定：「本憲法所稱之法律，謂經立法院通過，總
    統公布之法律」。司法院大法官會議第二一○號解釋：「按人民有依法律納稅之
    義務，為憲法第十九條所明定，所謂依法律納稅，兼指納稅及免稅範圍，均應依
    法律之明文。至主管機關訂定施行細則，僅能實施母法有關事項而為規定，如涉
    及納稅及免稅之範圍，仍當依法律之規定方符合上開憲法所示租稅法律主義之本
    旨。」次查所得稅法第三條規定：「凡在中華民國境內經營之營利事業，應依本
    法規定，課徵營利事業所得稅」。係對中華民國境內經營之營利事業一體適用，
    但財稅主管機關於固有法條之外，乃以行政命令訂定不同之課稅標準（分攤方法
    ），分別適用於不同行業（非以有價證券買賣為專業與以有價證券買賣為專業）
    ，已明顯違反租稅法律主義之精神，進而於行政命令中，對不同行業之納稅人，
    分別適用不同之課稅標準（分攤方法），亦違背租稅之公平性原則，實非法治國
    家應有之作為。
二、再訴願決定稱：財政部八十三年二月八日台財稅八三一五八二四七二號函，係該
    部基於中央財稅主管機關職權，就所得稅法第四條之一證券交易所得免納所得稅
    之立法意旨及同法第二十四條有關營利事業所得稅計算之規定所作之解釋。殊不
    知該解釋函對不同行業之納稅人，分別適用不同之課稅標準（分攤方法），已變
    更所得稅法第四條之一之效力，而增加部份納稅人（有價證券買賣為專業之營利
    事業）之所得稅賦，已非單純就法律規定所作之解釋，依憲法第一百七十二條規
    定：「命令與憲法或法律牴觸者無效」。
三、另財政部復於八十五年八月九日以台財稅八五一九八一四四○四號函補充解釋，
    對以有價證券買賣為專業之營利事業中之綜合證券商及票券公司，其營業費用得
    依部門薪資、員工人數或辦公室使用面積作為合理之分攤基礎，而借款利息則可
    依購買有價證券動用資金占全部可用資金之比例作為合理之分攤基礎。由此顯示
    財稅主管機關於八十三年二月八日頒布台財稅八三一五八二四七二號函，對所得
    稅法第四條之一及同法第二十四條之解釋之合理性有欠週延，並對不同之納稅人
    訂定不同之課稅標準，亦有違租稅公平原則。綜上所述，請判決撤銷原處分及一
    再訴願決定等語。
被告答辯意旨略謂：
一、按「營利事業所得之計算，以其本年度收入總額減除各項成本費用、損失及稅捐
    後之純益額為所得額。」、「自中華民國七十九年一月一日起，證券交易所得停
    止課徵所得稅，證券交易損失亦不得自所得額中減除。」分別為所得稅法第二十
    四條及第四條之一所明定。而證券交易所得或損失係指以有價證券出售收入減成
    本及與證券交易有關之必要費用之餘額。次按「以有價證券買賣為專業之營利事
    業，其營業費用及借款利息，除可合理明確歸屬者得個別歸屬認列外，應按核定
    有價證券出售收入、投資收益、債券利息收入及其他營業收入比例，計算有價證
    券出售部分應分攤之費用及利息，自有價證券出售收入項下減除。」為財政部八
    十三年二月八日台財稅第八三一五八二四七二號函說明三所釋示。又「．．．（
    一）綜合證券商：１營業費用部分：其可明確歸屬者，得依個別歸屬認列；無法
    明確歸屬者，得依費用性質，分別選擇依部門薪資、員工人數或辦公室使用面積
    等作為合理歸屬之分攤基礎，計算有價證券出售部分應分攤之費用，不得在課稅
    所得項下減除。惟其分攤方式經選定後，前後期應一致，不得變更。２利息支出
    部分：其可明確歸屬者，得依個別歸屬認列；無法明確歸屬者，如利息收入大於
    利息支出，則全部利息支出得在課稅所得項下減除；如利息收入小於利息支出，
    其利息收支差額應以購買有價證券平均動用資金，占全體可運用資金比例作為合
    理歸屬之分攤基礎，計算有價證券出售部分應分攤之利息，不得在課稅所得項下
    減除。所稱全體可運用資金，包括自有資金及借入資金；所稱自有資金，係指淨
    值總額減除固定資產淨額及存出保證金後之餘額；所稱比例計算，採月平均餘額
    計算之．．．。」為財政部八十五年八月九日台財稅第八五一九一四四○四號函
    釋有案。
二、原告係以投資及買賣有價證券為專業之營利事業，買賣有價證券為其營業項目之
    一，本期帳列出售有價證券收入二五○、一四五、八八四元，出售有價證券成本
    （含證券交易稅）三○一、九七八、七三四元，出售有價證券免稅所得為虧損五
    一、八三二、八五○元，申報為零元。被告原查將出售有價證券收入、暨成本，
    分別併入本期營業收入、營業成本，並依首揭財政部函釋，按出售證券收入佔各
    項收入之比例，計算有價證券出售部分應分攤之營業費用六、○七四、五四三元
    ，利息支出三四、四四○、九九五元，自出售有價證券收入項下減除，核定本期
    出售有價證券免稅所得為虧損九二、三四八、三八八元，全年課稅所得額為一六
    、九六六、七四四元。原告不服，申經復查結果，准予追認捐贈二、○○○、○
    ○○元，並依財政部前揭函釋重予計算應分攤之營業費用為七、一九二、八○八
    元及利息支出部分維持原核定，變更核定證券交易所得為虧損九三、四六六、六
    五三元，全年課稅所得額為一六、○八五、○○九元，其餘未獲變更。原告仍表
    不服，訴經財政部八十五年六月十七日台財訴第000000000號訴願決定
    撤銷原處分，經被告重核，調減應分攤自有價證券出售收入項下減除之營業費用
    一四五、七六三元，利息支出六九七、九五三元，變更核定證券交易所得為虧損
    九二、六二二、九三七元、課稅所得額為一五、二四一、二九三元。原告仍不服
    ，循序訴經行政院八十七年七月十五日台八十七訴字第三五三九九號再訴願決定
    ，撤銷原決定及原處分，再經被告依撤銷意旨重核結果，調減出售有價證券收入
    應分攤營業費用八二、八七四元，變更核定證券交易所得為虧損九二、五四○、
    ○六三元，課稅所得額為一五、一五八、四一九元。原告猶未甘服，循序提起訴
    願、再訴願決定均持與原處分相同之見解，分別予以駁回在卷。
三、查原告本期經營有價證券投資為其主要營業項目，購入有價證券目的在於賺取買
    賣差益，是不論其經營策略、獲利因素等不同之考量，或其證券持有期間之長、
    短期投資，均屬營業範疇之營業行為，本件原告係以有價證券買賣為業應無庸置
    疑，自應依首揭財政部函釋分攤營業費用及利息支出。次查依首揭所得稅法第二
    十四條第一項之規定，以當期收入，不論應稅、免稅均應一併計入，俾正確計算
    全年所得額。而出售有價證券收入亦應依該條規定之精神正確計算。又因營利事
    業出售有價證券之交易所得納入免稅範圍，如免稅項目之相關成本費用歸由應稅
    項目吸收，有失立法原意，並造成侵蝕稅源及課稅不合理現象，惟免稅收入與應
    稅收入應如何正確分攤營業費用及非營業損失，俾符合收入與成本費用配合原則
    ，法條無從針對稽徵技術作詳細規定，首揭財政部函釋有關免稅所得分攤營業費
    用及利息支出之計算公式，乃本於所得稅法第四條之一證券交易所得免稅所得稅
    之立法意旨，及所得稅法第二十四條第一項有關營利事業所得稅計算之規定所作
    之解釋，並未於法律規定外，另行創設新的權利義務，自不違背租稅法律主義之
    原則。且原告係以買賣有價證券為專業之營利事業，有關營業費用及利息支出均
    係為達成交易所發生之支出，諸如薪資、電話費、或向銀行借款買賣證券之利息
    支出等，是被告依首揭財政部函釋規定按原告本期經核定之有價證券出售收入、
    投資收益、董監事酬勞等之比例，核算其有價證券出售部分，應分攤營業費用及
    利息支出，並自有價證券出售收入項下減除，應無不合。又前揭財政部八十三年
    二月八日台財稅第八三一五八二四七二號函說明三，經司法院大法官會議釋字第
    四九三號解釋，與憲法尚無抵觸。至財政部八十五年八月九日台財稅字第八五一
    九一四四○四號函，係依行業特性補充核示綜合證券商暨票券金融公司，於證券
    交易所得停止課徵所得稅期間從事有關有價證券買賣，其營業費用、利息支出之
    分攤原則，並非對不同之納稅人訂定不同之課稅標準。故原告並非綜合證券商或
    票券金融公司，而係以投資為專業，從事買賣證券為主要業務，與綜合證券商或
    票券金融公司有別，自無上開函釋之適用。綜上所述，請判決駁回原告之訴等語
    。
    理  由
按營利事業所得之計算，以其本年度收入總額減除各項成本費用、損失及稅捐後之純
益額為所得額。為所得稅法第二十四條第一項所規定。準此可知，營利事業之收入，
以須計算其純益之所得額而課徵所得稅者，始有減除其成本費用、損失及稅捐之可言
。苟營利事業之收入免徵所得稅，則與該收入有關之各項成本費用、損失及稅捐本無
計算減除之問題，自不得併入應稅收入之各項成本費用、損失及稅捐總額中。其併入
不分者，應計算其分攤部分予以轉出。又證券交易所得，自七十九年一月一日起停止
課徵所得稅，所得稅法第四條之一定有明文。是與證券交易收入有關之各項成本費用
、損失併入應稅收入之各項成本費用、損失項下不分者，應計算其分攤部分自該不分
之項下轉出。財政部基於稅捐稽徵中央主管機關之職掌，為執行稅捐稽徵法律，就營
利事業於證券交易所得停止課徵所得稅期間從事有價證券買賣而有證券交易收入，其
有關之營業費用及利息支出之分攤原則，於八十三年二月八日以台財稅第八三一五八
二四七二號函核釋（下稱八十三年函釋）：二、非以有價證券買賣為專業之營利事業
，其買賣有價證券部分，除可直接歸屬之費用及利息，應自有價證券出售收入項下減
除外，不必分攤一般營業發生之費用及利息。三、以有價證券買賣為專業之營利事業
，其營業費用及借款利息，除可合理明確歸屬者得個別歸屬認列外，應按核定有價證
券出售收入、投資收益、債券利息收入及其他營業收入比例，計算有價證券出售部分
應分攤之費用及利息，自有價證券出售收入項下減除。符合首引所得稅法規定之意旨
。該釋示三採以收入比例作為分攤基準之計算方式，與憲法尚無牴觸，業經司法院釋
字第四九三號解釋在案。在法律未另訂定前，可資以適用。本件原告為營利事業，八
十一年度營利事業所得稅結算申報，列報營業費用新台幣（下同）四、三九三、○二
九元、利息支出六一、五九七、一九三元，證券交易損失五一、八三二、八五○元，
全年所得額為虧損，原經被告核定有案。嗣被告以原告係以買賣有價證券為專業之營
利事業，乃依財政部八十三年二月八日台財稅第八三一五八二四七二號函釋，將證券
交易所得應分攤之營業費用六、○七四、五四三元及利息支出三四、四四○、九九五
元轉列至免稅之出售證券收入項下之相關成本，核定證券交易損失為九二、三四八、
三八八元，課稅所得額為一六、九六六、七四四元，發單補徵其八十一年度營利事業
所得稅。原告以其係專業投資公司，每年度之營業費用及利息支出，主要係投資決策
、購入交割、持有及保管、出售交割有價證券或其他不動產所產生，財政部台財稅第
八三一五八二四七二號函釋，僅考慮出售一項因素，對其向金融機構借款長期投資股
權，尚未出售部分並未考慮計算，實欠公允云云。申經復查結果，除准追認捐贈二、
○○○、○○○元，變更核定證券交易損失九三、四六六、六五三元，課稅所得額為
一六、○八五、○○九元外，其餘未准變更。原告就未准變更部分，訴經財政部台財
訴字第000000000號訴願決定將原處分撤銷，由被告另為處分。被告重為復
查決定，准予追減出售有價證應分攤之營業費用一四五、七六三元、利息支出六九七
、九五三元，變更證券交易損失為九二、六二二、九三七元，課稅所得額為一五、二
四一、二九三元。原告仍不甘服，向財政部提起訴願，經遭駁回後，訴經行政院台八
十七訴字第三五三九九號再訴願決定，將原決定及原處分均撤銷，由被告另為適法之
處分。被告重為復查決定，依再訴願決定撤銷意旨，以本年度原告申報出租公園路房
地租賃收入一、四二八、五七○元，相關之營業稅一、六六七元，房屋稅八三、八九
二元，地價稅四五、四四七元，折舊二○、二七八元，計一五一、二八四元，為可直
接歸屬該租金收入之費用，免計入出售有價證券收入應分攤之營業費用，經重新核算
，出售有價證券應分攤之營業費用調減八二、八七四元，變更證券交易損失為九二、
五四○、○六三元，課稅所得額為一五、一五八、四一九元。原告不服就未獲變更部
分以其係專營投資業務之投資公司，投資股票以長期持有為目的，其營業收入來源，
主要係依賴投資公司配發之股利收入，其次為出售股票收入，依六十九年修正所得稅
法第四十二條及第四條之一規定自七十九年停徵證券交易所得稅之意旨，應將收入、
費用及利息支出全部調整減除，計算課稅所得額為○，方符立法之原意，且其經營長
期投資業務，而八十一年度出售有價證券成本占總投資百分之六．九一，若主管機關
不依法令精神核課，亦應以出售證券成本占總投資成本之比例作為分攤基礎云云。訴
經財政部訴願決定及行政院再訴願決定原告係以投資為專業，其本年度投資證券之交
易所得，自應攤計營業費用及利息支出，且其本年度有免稅之證券交易所得及股利收
入（依行為時所得稅法第四十二條規定，為投資收益之百分之八十）外，尚有應稅之
非營業收入及短期票券收入等，殊不能因證券交易所得及股利收入百分之八十免稅，
即認其本年度課稅所得額為○元。又行為時所得稅法第四十二條係針對公司組織之營
利事業投資於國內其他非受免徵營利事業所得稅待遇之股份有限公司組織者，其投資
收益免稅之規定，而本案係原告買賣有價證券交易所得，適用所得稅法第四條之一及
其相關營利事業所得之計算，與同法第四十二條轉投資收益免稅之計算並無關連，且
證券交易所得及依行為時所得稅法第四十二條計算之股利收入，業已增列於免稅所得
項下，並自課稅所得額中減除。再者，收益及其產生之費用，應在同一期內認列，以
便收益與費用配合而正確計算損益，再訴願人本年度費用及損失為免稅收入及應稅收
入所共同發生，自應由其共同分攤，且因營利事業出售證券之交易所得納入免稅範圍
，如免稅項目之相關成本費用歸由應稅項目吸收，則營利事業一方面可享受免稅之優
惠，一方面相關費用及損失又得以認列減除，有違租稅公平原則。至免稅收入與應稅
收入應如何正確分攤營業費用及利息支出，俾符合收入與成本、費用配合原則，法條
無從針對稽徵技術作詳細規定，從而首揭財政部八十三年函釋有關免稅所得分攤營業
費用及利息支出之計算公式，乃該部基於中央財稅主管機關職權，就所得稅法第四條
之一證券交易所得免納所得稅之立法意旨，及同法第二十四條關於營利事業所得計算
之規定所作之解釋，並無牴觸同法第四十二條轉投資收益免稅之情事。至訴稱應以出
售證券成本占總投資成本之比例作為分攤基礎，核與該函釋不符，核不足採，遂駁回
其訴願、再訴願。經核並無不合。原告茲起訴主張如事實欄起訴意旨所載；惟查(一)、
首引所得稅法已揭示收入與成本費用配合之意旨，財政部八十三年函釋符合此一意旨
，亦符合課稅公平之原則，並未牴觸憲法，已如首開說明論述，原告指為違反租稅法
律主義及租稅公平之原則，並不可採。又如前述，財政部八十三年函釋係就執行課稅
法律所為之技術性規定，非於法律之外，另立課稅之依據，其計算方式符合首揭法條
意旨，不生牴觸憲法問題，難認有以行政命令訂定課稅標準之情事。原告指為該命令
牴觸法律或憲法，為無效云云，也不可採。(二)、財政部八十三年函釋，就是否以買賣
有價證券為專業之營利事業，區別應否計算其分攤一般營業費用及利息。蓋因二者證
券交易收入占總收入之比例顯不相同，非以有價證券買賣為專業者，證券交易收入占
總收入比例小，既已計算可直接歸屬之費用及利息，自有價證券出售收入項下減除，
其餘一般營業費用及利息再予計算應歸屬之分攤部分，事煩而效微，乃定為不必分攤
。至以有價證券買賣為專業者，收入大多屬證券交易收入，占總收入比例極大，除可
直接歸屬者外，其餘一般營業費用及利息應歸屬分攤部分大，乃不得不予算出，自有
價證券出售收入項下減除，否則無異以免稅收入之費用及利息，與應稅收入之費用及
利息支出同受認列減除之益，有失首引法條之意旨。如斯區別不同情況為不同規定，
亦符合租稅公平之原則。原告既為以有價證券買賣為專業者，自不能捨財政部八十三
年函釋三而依該函釋二免分攤一般營業費用及利息支出。(三)、財政部八十五年八月九
日台財稅第八五一九八一四四○四號函釋，係就綜合證券商暨票券金融公司之特性另
為計算方式之釋示，原告非綜合證券商或票券金融公司，自無該函釋之適用，仍應適
用財政部八十三年函釋。查財政部八十三年函釋無違首揭法律規定意旨，與憲法尚無
牴觸，已經司法院釋字第四九三號解釋在案。又如斯分攤方式，無非在執行法律所定
之所得以收入減除成本費用、損失及稅捐後之餘額為準之原則，以達實質課稅及租稅
公平之目的，其依不同情形規定不同之執行方式，無違公平原則可言。原告以財政部
上引八十五年函釋指八十三年函釋有欠合理、公平云云，尚非確論。從而復查決定重
核仍依財政部八十三年函釋計算原告出售有價證券收入應分攤之營業費用及利息，核
定原告之出售有價證券交易免稅所得，揆諸首揭說明，洵無違誤。訴願、再訴願決定
遞予維持，均無不合。起訴意旨為無理由，應予駁回。
據上論結，本件原告之訴為無理由，爰依行政訴訟法施行法第二條、行政訴訟法第九
十八條第三項前段，判決如主文。
中    華    民    國     九十        年      七      月      二十       日
                    最 高 行 政 法 院  第 一 庭
                                審 判 長 法  官      黃  綠  星
                                         法  官      黃  合  文
                                         法  官      蔡  進  田
                                         法  官      黃  璽  君
                                         法  官      廖  宏  明
右  正  本  證  明  與  原  本  無  異
                                         法院書記官  邱  彰  德
中    華    民    國     九十        年      七      月      二十       日


司法院資訊處製作；財團法人民間司法改革基金會備份。
